【裁判字號】    99,上訴,876
【裁判日期】    990526
【裁判案由】    毒品危害防制條例
【裁判全文】
臺灣高等法院臺中分院刑事判決         99年度上訴字第876號
上  訴  人  臺灣苗栗地方法院檢察署檢察官
上  訴  人
即  被  告  乙○○
指定辯護人  本院公設辯護人丙○○
上列上訴人等因被告違反毒品危害防制條例案件，不服臺灣苗栗
地方法院98年度訴字第876號中華民國99年3月18日第一審判決（
起訴案號：臺灣苗栗地方法院檢察署98年度偵字第3842號），提
起上訴，本院判決如下：
    主  文
原判決撤銷。
乙○○犯如附表所示之罪，均累犯，各處如附表所示之刑（含主
刑、從刑）。應執行有期徒刑拾貳年陸月。未扣案之販賣毒品所
得共新臺幣貳仟元與夏百慶連帶沒收，如全部或一部不能沒收時
，以其等財產連帶抵償之；未扣案之販賣毒品所得新臺幣伍佰元
沒收，如全部或一部不能沒收時，以其財產抵償之；未扣案搭配
0000-000000號、0000-000000號門號使用之行動電話機具各壹支
，合計貳支（不含門號0000-000000號、0000-000000號之SIM卡
），均與夏百慶連帶沒收，如全部或一部不能沒收時，連帶追徵
其價額或以其等財產連帶抵償之。
    犯罪事實
一、乙○○曾因違反商業會計法案件，經臺灣士林地方法院以96
    年湖簡字第39號判決判處有期徒刑3 月，嗣因減刑，減為有
    期徒刑1月又15日確定，甫於民國97年6月25日易科罰金執行
    完畢。詎猶不知悔改，明知海洛因係毒品危害防制條例第2
    條第2項第1款所列管之第一級毒品，不得非法持有、販賣，
    且明知夏百慶（現另案由原審法院審理）販賣第一級毒品海
    洛因，竟仍因夏百慶係其毒品來源，又與夏百慶為朋友，而
    出於幫助之意思，實際上參與夏百慶共同販賣第一級毒品海
    洛因之構成要件，為下列之行為：
  (一)於98年4月12日下午2時17分、2時18分許，江正賓以其使用
    之0000-000000號行動電話先後與夏百慶所持用之0000-0000
    00號行動電話聯絡，向夏百慶購買新臺幣（下同）1,000元
    之海洛因，夏百慶即要求江正賓撥打乙○○使用之0000-000
    000號行動電話，與乙○○聯絡交易地點，其並委託乙○○
    出面交付海洛因及收取價金，乙○○遂於同日下午2時19分
    至2時40分間之不詳時間，在苗栗縣竹南鎮海口國小側門，
    將海洛因2小包交付予江正賓，江正賓並交付1,000元予乙○
    ○。
  (二)於98年4月14日下午4時50分許，絲秀容以其使用之0000-000
    000號行動電話與夏百慶所持用之0000-000000號行動電話聯
    絡，向夏百慶購買500元之海洛因，夏百慶即要求絲秀容撥
    打乙○○使用之0000-000000號行動電話，與乙○○聯絡交
    易地點，並於同日下午5時48分許，由乙○○將夏百慶委託
    之海洛因1包（價值500元），送到絲秀容位在苗栗縣竹南鎮
    ○○路288巷110號住處附近，交付予絲秀容，絲秀容則於翌
    日委由羅文靜先行交付500元價金予夏百慶。
  (三)於98年5月6日下午3時許，杜文雄向夏百慶購買500元之海洛
    因，由夏百慶指示乙○○，將價值500元之海洛因1包，送到
    苗栗縣竹南鎮竹興國小，販賣予杜文雄。
二、乙○○另基於販賣第一級毒品海洛因之犯意，於98年5月10
    日下午9時9分許，江正賓以其0000-000000號行動電話撥打
    乙○○所持用之0000-000000號行動電話，向乙○○表示欲
    購買500元之海洛因，2人約定交易地點後，於同日下午9時
    30分許，在苗栗縣竹南鎮龍鳳宮前，由乙○○交付海洛因1
    包予江正賓，並收取500元，以此方式牟利。
三、嗣因臺灣苗栗地方法院檢察署檢察官指揮苗栗縣警察局頭份
    分局偵辦，並聲請法院核准對夏百慶實施通訊監察，依通訊
    監察情資，而循線查獲上情，乙○○於偵查及原審審理時，
    就上開構成要件行為供承不諱。
四、案經臺灣苗栗地方法院檢察署檢察官指揮苗栗縣警察局頭份
    分局偵辦後起訴。
    理  由
一、證據能力方面：
  (一)按現行刑事訴訟法為保障被告之反對詰問權，排除具有虛偽
    危險性之傳聞證據，以求實體真實之發見，於刑事訴訟法第
    159條第1項明定被告以外之人於審判外之言詞或書面陳述，
    除法律有規定者外，不得作為證據。本件證人江正賓、絲秀
    容、杜文雄之警詢筆錄（見臺灣苗栗地方法院檢察署98年度
    偵字第3842號卷第11-35頁），乃被告以外之人於審判外之
    言詞陳述，原則上並無證據能力，且被告及其辯護人於原審
    法院準備程序中亦表明有關證人江正賓、絲秀容、杜文雄之
    警詢筆錄均無證據能力（詳原審卷第45頁），又未見有何得
    為證據之例外情事，爰依前揭規定，認定證人江正賓、絲秀
    容、杜文雄於警詢時之陳述均無證據能力。
  (二)次按被告以外之人於偵查中向檢察官所為之陳述，除顯有不
    可信之情況者外，得為證據，刑事訴訟法第159條之1第2項
    定有明文。偵查中對被告以外之人（包括證人、鑑定人、告
    訴人、被害人及共同被告等）所為之偵查筆錄，或被告以外
    之人向檢察官所提之書面陳述，性質上均屬傳聞證據。惟現
    階段刑事訴訟法規定檢察官代表國家偵查犯罪、實施公訴，
    依法其有訊問被告、證人及鑑定人之權，證人、鑑定人且須
    具結，而實務運作時，檢察官偵查中向被告以外之人所取得
    之陳述，原則上均能遵守法律規定，不致違法取供，其可信
    度極高，因而明定除顯有不可信之情況外，得為證據。查證
    人江正賓、絲秀容、杜文雄、夏百慶在偵查中以證人身分向
    檢察官而為之陳述，查無顯有不可信之情況，且公訴人、被
    告及其辯護人於原審準備程序均表示不爭執證據能力，揆諸
    前開規定，上開偵訊中之陳述均有證據能力。
  (三)再按通訊監察錄音之譯文，僅屬依據監聽錄音結果予以翻譯
    之文字，固具文書證據之外觀，但實際上仍應認監聽所得之
    錄音帶或光碟，始屬調查犯罪所得之證物，此乃刑事訴訟法
    第165條之1第2項所稱之證物，如其蒐證程序合法，並經合
    法調查，自具證據能力，故檢察官如提出通訊監察錄音之譯
    文為其證據方法，實乃以其監聽所得之錄音帶或光碟，為調
    查犯罪所得之證物，法院本應依刑事訴訟法第165條之1所列
    之方法調查，以判斷該錄音帶或光碟是否與通訊監察錄音之
    譯文相符，而監聽錄音製作之譯文，雖通常為偵查犯罪機關
    單方面製作，然若被告或訴訟關係人對其真實性並無爭執，
    經法院於審判期日提示譯文供當事人辨認、表示意見並為辯
    論者，程序自屬適法（最高法院95年度臺上字第295號、94
    年度臺上字第4665號判決可資參照）。本案苗栗縣警察局頭
    份分局對於相關行動電話施以通訊監察，事前均經原審法院
    依法核發通訊監察書，此業經原審調取98年度聲監字第116
    號、98年度聲監續字第235號、98年度聲監字第165號卷核閱
    無誤，程序未見違法情事，又警方依通訊監察錄音所製作之
    譯文，業經本院提示予被告及辯護人表示意見，渠等對於譯
    文之真實性並無爭執，依上開說明，本案卷內相關通訊監察
    譯文應有證據能力。
二、被訴於98年4月12日、98年4月14日、98年5月6日販賣海洛因
    予江正賓、絲秀容、杜文雄部分（即犯罪事實欄一）：
    訊據被告鄭小青固均坦承有於犯罪事實欄一、(一)(二)(三)所載之
    時間、地點，受證人夏百慶之委託交付毒品並收取價金之情
    節，惟否認有與證人夏百慶共同販賣海洛因，辯稱：伊僅係
    基於情誼，單純代夏百慶交付毒品並收取價金，關於購買毒
    品種類、數量、金額，伊並未參與，亦無營利之意圖，並不
    知此行為在法律上構成販賣毒品云云。經查：
  (一)上開被告於98年4月12日下午2時19分至40分間之不詳時間，
    在苗栗縣竹南鎮海口國小側門，因受證人夏百慶之託，將江
    正賓向夏百慶購買之海洛因，交付予江正賓，並向江正賓收
    取價金之事實，業據被告乙○○於警詢、偵查、原審及本院
    準備程序時坦承不諱（見同署98年度偵字第3842號卷第103
    背面-104、114-114之1頁、原審卷第44-45、54頁），核與
    證人江正賓於檢察官偵查時；證人夏百慶於偵查及原審審理
    時證述情節相符（見同署98年度偵字第3842號卷第79-80、1
    2 8背面-129頁、原審卷第113-113之1、124-125頁），且有
    證人江正賓所使用之0000- 000000號行動電話與夏百慶所持
    用之0000 -000000號行動電話於98年4月12日下午2時17分、
    2時18分及2時40分之通訊監察譯文在卷可佐（見同署98年度
    偵字第3842號卷第39-41頁），堪以認定。
  (二)被告於98年4 月14日下午5 時48分許，受夏百慶委託，將證
    人絲秀容向夏百慶購買之海洛因1 包（價值500 元），送到
    絲秀容位在苗栗縣竹南鎮○○路288巷110號住處附近交付予
    絲秀容等情，已據被告於警詢、偵查、原審及本院準備程序
    時供承不諱（見同署98年度偵字第3842號卷第104背面、114
    之1頁、原審卷第44、55頁），核與證人絲秀容於檢察官偵
    查時；證人夏百慶於偵查及原審審理時證述情節相符（見同
    署98年度偵字第3842號卷第77、129頁、原審卷第113-113之
    1頁），且有證人絲秀容使用之0000-000000號行動電話與夏
    百慶所持用之0000-000000號行動電話於98年4月14日下午4
    時50分、5時48分之通訊監察譯文及98年4月15日下午2時5分
    之簡訊內容在卷可佐（見同署98年度偵字第3842號卷第53-5
    4頁），足認為真實。
  (三)又被告於98年5月6日下午3時許，依照夏百慶之指示，將杜
    文雄向夏百慶所購買之500元海洛因，送到苗栗縣竹南鎮竹
    興國小，交付予杜文雄乙節，亦據被告於警詢、偵查、原審
    及本院準備程序時供認在卷（見同署98年度偵字第3842號卷
    第104背面、114之1-115頁、原審卷第44、55頁），且與證
    人杜文雄於檢察官偵查時證述情節大致相符（見同署98年度
    偵字第3842號卷第82、83頁）。參以被告確有翌日（即5月7
    日）下午5時32分，以夏百慶所持用之0000-000000號行動電
    話撥打證人杜文雄使用之0000-000000號行動電話，要求證
    人杜文雄儘速返還前1日購買毒品所積欠之款項，此有該次
    通話之通訊監察譯文在卷足佐（見同署98年度偵字第3842號
    卷第58頁），亦與上開被告及證人杜文雄所述互相吻合，堪
    認屬實。
  (四)被告雖否認其與證人夏百慶有共同販賣海洛因，辯稱：伊僅
    係單純代為交付毒品並收取價金，並無營利之意圖，不是販
    賣毒品云云。惟按刑法關於正犯、從犯之區別，係以其主觀
    之犯意及客觀之犯罪行為為判斷標準。凡以自己犯罪之意思
    而參與犯罪，無論其所參與者是否係犯罪構成要件之行為，
    皆為正犯；其以幫助他人犯罪之意思而參與犯罪，所參與者
    苟係犯罪構成要件之行為，亦為正犯；必以幫助他人犯罪之
    意思而參與犯罪，所參與者又為犯罪構成要件以外之行為，
    始為從犯（最高法院96年度臺上字第7057號、97年度臺上字
    第1757號判決意旨參照）。而聯絡毒品買賣、交付毒品、收
    取毒品買賣價金等行為，均屬販賣毒品罪構成要件事實之部
    分行為，苟有參與其事，即係分擔實行犯罪行為，自應負共
    同販賣毒品罪責。查本案犯罪事實欄一、(一)(二)(三)部分，被告
    既知悉證人夏百慶從事販賣海洛因之犯罪行為，雖僅係為幫
    助夏百慶，而依夏百慶之指示，代夏百慶交付毒品海洛因予
    購毒者，並代為收取價款，然被告所參與者已係販賣毒品之
    構成要件行為，依前揭說明，自應論以共同正犯，無由成立
    幫助犯。被告上開辯解，顯不足採。
  (五)從而，被告與夏百慶共同為犯罪事實欄一、(一)(二)(三)部分之販
    賣第一級毒品海洛因犯行，事證已臻明確，堪以認定。
三、被訴於98年5月10日販賣海洛因予江正賓部分（即犯罪事實
    欄二）：
    訊據被告乙○○雖坦承有於犯罪事實欄二所載之時間、地點
    向證人江正賓收取500 元，並交付海洛因1 包之事實，然矢
    口否認有此部分販賣毒品之犯行，辯稱：伊係幫江正賓向夏
    百慶買海洛因，江正賓先將錢交給伊，伊跟夏百慶買毒品，
    再將毒品交給江正賓，不知此構成販賣毒品云云。經查：
  (一)證人江正賓於偵查中證稱：警方所提示之98年5月10日下午9
    時9分，由伊所使用之0000-000000號行動電話撥打給被告使
    用之0000-000000號行動電話之通訊監察譯文，內容是伊問
    被告人在哪裡，跟她拿500元海洛因，約在後厝里的寺廟，
    現金交易，譯文中所提到的「半」是指500元，因為夏百慶
    跟伊說過，他有毒品都放在被告那裡，以後如果有要，就直
    接打給被告等語（見同署98年度偵字第3842號卷第80頁正、
    背面）；於原審審理時亦到庭證稱：伊有吸食毒品海洛因，
    毒品是向夏百慶購買，夏百慶會叫乙○○拿給伊，這種情形
    約有3-4次，伊都有把錢交給乙○○，伊也有跟乙○○買過
    海洛因，98年5月10日下午9時9分通話之通訊監察譯文，是
    伊跟被告的對話，內容是要拿海洛因，其中提到的「西瓜」
    是指海洛因，在打這通電話之前，伊沒有打給夏百慶，因為
    夏百慶都叫我們直接找被告，由被告幫我們處理，伊沒有跟
    被告合資跟夏百慶購買毒品，98年5月10日這次伊是直接打
    給被告，伊跟被告約在龍鳳宮全家便利商店，被告來找伊時
    就直接將毒品交給伊，沒有說要先跟別人拿等語（見原審院
    卷第127-131頁），核其先後供述均屬一致，而證人江正賓
    自承與被告並無恩怨，當無甘冒偽證罪之處罰，誣指被告涉
    犯本罪，而為虛偽陳述其毒品來源之必要。參以證人江正賓
    所涉施用毒品案件，並未因供出被告而獲得減刑，有原審法
    院98年度苗簡字第681號判決書在卷可憑，足見證人江正賓
    並無誣指被告犯罪以求得減刑之動機。又參以證人夏百慶曾
    於檢察官偵查時以證人身分具結後證稱：伊有賣藥給乙○○
    ，看她有沒有要轉賣，因為被告本身有在吃，也有賣出給別
    人等語（見同署98年度偵字第3842號卷第129頁背面），亦
    與證人江正賓上開證述內容相吻合，足見證人江正賓所述，
    應可採信。
  (二)被告持用之0000-000000號行動電話與江正賓持用之0000-00
    0000行動電話，於98年5月10日下午9時9分有下列對話：
    A（被告）：喂。
    B（江正賓）：喂，姐仔，我阿賓啦。
    A：要買西瓜喔。
    B：啊？
    A：要買西瓜喔，要我幫你買西瓜喔？
    B：啊ㄟ啊，半顆啊。
    A：喔。
    B：你在哪裡？你可以來中港嗎？
    A：等一下。
    B：啊？
    A：你15分鐘後再打給我好不好？
    B：15分鐘喔？
    A：ㄟ
    B：你看有沒有辦法過來後厝，你如果有經過那邊，我15分
       鐘後打給你。
    A：看啦。
    B：ㄟ啊，因為我住在這邊而已，沒有車勒。
    A：你15分鐘後再打給我。
    B：15分鐘，好，好。
    另於98年5月10日下午9時17分之通話，有下列對話內容：
    A（被告）：喂，快到了，快到了
    B：好。
    此有通訊監察譯文在卷可考（見同署98年度偵字第3842號卷
    第43頁）。觀諸上開通訊監察譯文內容，證人江正賓係直接
    與被告聯繫購買毒品事宜，且與被告談妥購買毒品種類、數
    量，並約定交易地點，未有先與夏百慶聯絡之情事，且約於
    8分鐘過後被告即到達約定地點交易，亦無被告所述：伊先
    到苗栗縣竹南鎮龍鳳宮跟江正賓拿500元後，再到苗栗縣竹
    南鎮○○路樂神遊藝場向夏百慶購買1,000元的2包海洛因後
    ，再拿去給江正賓之情形（見同署98年度偵字第3842號卷第
    114之1頁），顯見被告所述難以採信。
  (三)又按販賣海洛因係政府嚴予查緝之違法行為，非可公然為之
    ，並無一定公定價格，而係隨毒品市場之變動而生之浮動價
    格，且無論係任何包裝，均可任意分裝增減重量、成份，每
    次買賣之價格亦各有差異，可以隨供、需雙方資力，關係深
    淺或需求數量、貨源充裕與否、販賣者資金需求殷切與否，
    以及政府查緝毒品態度，進而，為各種風險評估，而有各種
    不同之價格標準。且毒品販賣者亦可從不同買受者之各種『
    價差』或『量差』中謀取暴利之方式或有差異，然其為圖利
    益而非法販賣之行為，則無二致。本案被告與證人江正賓交
    易海洛因係屬有償行為，而證人江正賓與被告係因夏百慶指
    示被告送毒品給江正賓而認識，渠等間僅知悉彼此之電話號
    碼、外號，並不知悉其年籍資料，此為被告與江正賓所不否
    認，顯見被告與證人江正賓非親非故，被告斷無在無利可圖
    下，逕冒險不辭辛勞協助其購買毒品，而令已身陷於遭查緝
    、判刑之風險。衡諸常理，被告有償交付海洛因與江正賓之
    行為，主觀上應有販賣海洛因毒品以營利之意圖。
  (四)綜上所述，此部分事證明確，被告於犯罪事實欄二所示時間
    、地點販賣海洛因予江正賓之犯行，洵堪認定。
四、論罪科刑：
  (一)按行為後法律有變更者，適用行為時之法律，但行為後之法
    律有利於行為人者，適用最有利於行為人之法律，刑法第2
    條第1項定有明文。查被告行為後，毒品危害防制條例部分
    條文業於98年5月20日修正公布，並自公布日起算至第3日即
    同年5月22日起生效（司法院98年6月29日院臺廳刑一字第09
    80014643函參照）。本次毒品危害防制條例修正之比較新舊
    法，自應就罪刑有關之加重、減輕及其他法定加減原因等一
    切情形，本於統一性及整體性原則，綜其全部罪刑之結果而
    為比較。修正前毒品危害防制條例第4條第1項原規定：「製
    造、運輸、販賣第一級毒品者，處死刑或無期徒刑；處無期
    徒刑者，得併科新臺幣1千萬元以下罰金」，經修正為：「
    製造、運輸、販賣第一級毒品者，處死刑或無期徒刑；處無
    期徒刑者，得併科新臺幣2千萬元以下罰金」，經比較新舊
    法之結果，固以修正前之規定較有利於被告，然修正前毒品
    危害防制條例第17條原規定：「犯第4條第1項至第4項、第5
    條第1項至第4項前段、第6條第1項至第4項、第7條第1項至
    第4項、第8條第1項至第4項、第10條或第11條第1項、第2項
    之罪，供出毒品來源，因而破獲者，得減輕其刑。」，嗣經
    修正為：「（第1項）犯第4條至第8條、第10條或第11條之
    罪，供出毒品來源，因而查獲其他正犯或共犯者，減輕或免
    除其刑。（第2項）犯第4條至第8條之罪於偵查及審判中均
    自白者，減輕其刑。」，亦即該條例修正前第17條規定必須
    因而破獲上游毒品供應者，始得減輕其刑，且僅得減輕其刑
    ，其適用之條件較嚴，而該條例修正後第17條第1項規定適
    用之條件較寬，且就刑部分為必減或得免，復增列第2項關
    於於偵查及審判中均自白者減輕其刑之規定，此新修正之規
    定，顯已影響行為人刑罰之法律效果，自屬法律有變更，經
    比較新、舊法整體比較結果，以新法較有利於行為人，故依
    刑法第2條第1項但書規定，應適用裁判時之法律即修正後毒
    品危害防制條例，較有利於被告。
  (二)復按毒品危害防制條例第17條第2項規定：「犯第4條至第8
    條之罪於偵查及審判中均自白者，減輕其刑。」旨在獎勵犯
    罪人之悛悔，同時使偵查或審判機關易於發現真實，以利毒
    品查緝，俾收防制毒品危害之效；另鑑於毒品危害防制條例
    第4條至第8條所規定犯罪之處罰內容均非輕微，願意勇於面
    對而不推諉卸責者，當深具決心與勇氣，外界對類此有心懺
    悔遷善者，當給予高度鼓勵。是以法院援引適用該條項之規
    定時，應採取較為寬鬆之標準，方能貫徹並發揮增訂該條項
    之良法美意，同時並可節省司法調查之勞費。故不論被告之
    自白，係出於自動或被動、簡單或詳細、一次或多次，並其
    自白後有無翻異，苟其於偵查及審判中均有自白，即應依法
    減輕其刑（最高法院98年度台上字第6928號判決參照）；又
    前開法文所謂「偵查」中，並未明文限縮專指檢察官偵查中
    ，而刑事訴訟程序中之「偵查」乃為偵查機關，調查人犯，
    及搜集一切犯罪證據，以決定有無犯罪嫌疑，及應否提起公
    訴之準備程序。偵查之機關有主體偵查機關與輔助偵查機關
    2 種，前者為檢察官，後者為司法警察官及司法警察。是偵
    查之範圍兼指司法警察官或司法警察實施之偵查程序而言。
    苟被告於司法警察官或司法警察就具體案件開始進行調查並
    對犯罪嫌疑人製作調查筆錄時，曾對被移送之犯罪事實加以
    自白，即應從寬認定其合於「偵查中自白」之要件。至於被
    告於偵查（含警詢）或審判中自白後，嗣後又為否認犯罪之
    辯解，此仍屬被告在刑事訴訟上防禦權之合法行使，不能憑
    此否定其前此所為之自白，而排除上開規定之適用（最高法
    院98年度台上字第7053號裁判參照）；另，前條規定中，所
    謂於偵查中自白，係指被告對於自己所為已經構成犯罪要件
    之事實，在偵查中向有偵查犯罪職權之公務員坦白陳述而言
    ；至於對阻卻責任或阻卻違法之事由，有所主張或辯解，乃
    辯護權之行使，仍不失為自白（最高法院99年度台上字第
    1522 號判決參照）。查：本件被告於檢察官偵訊時，對於
    前揭受夏百慶之託交付毒品海洛因予江正賓、絲秀容、杜文
    雄及自夏百慶處取得海洛因交付江正賓並收取500元之事實
    坦承不諱，並供稱：伊係順便幫夏百慶送貨，夏百慶有時會
    送給伊不用錢之毒品海洛因施用；「（檢察官問：妳幫他人
    運輸毒品，也已構成毒品危害防制條例，是否認罪？）答：
    認罪，希望能給我一個機會」等語（見98偵字第3842號卷第
    114-1頁、115頁、120頁），應認符合於偵查自白之要件。
    再於98年12月29日原審法院行準備程序時供稱：「我沒有販
    賣，我只是跟江正賓等人合資跟夏百慶買毒品，我是替夏百
    慶拿給他們，我也是用錢跟夏百慶買毒品，他叫我順便拿給
    對方，江正賓、絲秀容、杜文雄都是夏百慶叫我拿過去給他
    們，98年5月10日那次也是江正賓跟夏百慶聯絡，夏百慶叫
    我幫他拿給江正賓的，我幫夏百慶拿是因為夏百慶會給我一
    點報酬，我跟夏百慶拿藥的時候，他會多一點給我，有時候
    單純是順便幫他拿，不是每一次他都給我多一點的藥」等語
    （見原審卷第44頁）。顯見被告就受夏百慶之託，交付毒品
    海洛因予江正賓等人及於購買毒品時，自夏百慶處受有「多
    一點毒品」之報酬等構成要件事實仍自白在卷，雖否認有販
    賣毒品之事實，惟此究係被告對成立販賣毒品罪名認知之錯
    誤，亦係其辯護權之行為，依上開之說明，並不影響被告對
    犯罪構成要件事實之自白。
  (三)再按海洛因為毒品危害防制條例第2條第2項第1款所列管之
    第一級毒品，依法不得持有、販賣。是核被告乙○○所為，
    均係犯修正前毒品危害防制條例第4條第1項之販賣第一級毒
    品罪。其販賣第一級毒品海洛因前，持有海洛因之低度行為
    ，應為販賣之高度行為所吸收，不另論罪。又被告就犯罪事
    實欄一、(一)(二)(三)所示部分，雖係基於幫助夏百慶販賣第一級
    毒品海洛因之犯意，然已參與販賣毒品之構成要件行為，仍
    皆為共同正犯。被告所為上開4罪，犯意各別，行為互殊，
    應予以分論併罰。
  (四)被告前曾受有如犯罪事實欄一所載之犯罪科刑及執行情形，
    此有卷附臺灣高等法院被告前案紀錄表1份可參，其前受有
    期徒刑之執行完畢後，5年以內再犯前開有期徒刑以上之4罪
    ，為累犯，均應依刑法第47條第1項之規定，就法定刑為罰
    金刑部分加重其刑，至於法定本刑為死刑、無期徒刑部分，
    則依法不得加重其刑。又，被告於偵查及審判中就本件犯行
    均自白，依毒品危害防制條例第17條第2項規定減輕其刑。
  (五)又按犯罪之情狀顯可憫恕，認科以最低度刑仍嫌過重者，得
    酌量減輕其刑，刑法第59條定有明文。而販賣第一級毒品罪
    之法定刑為死刑或無期徒刑，然同為販賣第一級毒品之人，
    其原因動機不一，犯罪情節未必盡同，或有大盤毒梟者，亦
    有中、小盤之分，甚或僅止於吸毒者友儕間為求互通有無之
    有償轉讓者亦有之，其販賣行為所造成危害社會之程度自屬
    有異，法律科處此類犯罪，所設之法定最低本刑卻同為「死
    刑或無期徒刑」，不可謂不重。於此情形，倘依其情狀處以
    較輕之徒刑，即足以懲儆，並可達防衛社會之目的者，自非
    不可依客觀之犯行與主觀之惡性二者加以考量其情狀，是否
    有可憫恕之處，適用刑法第59條之規定酌量減輕其刑，期使
    個案裁判之量刑，能斟酌至當，符合比例原則。本案被告無
    視國家對於杜絕毒品危害之禁令，為上述販賣第一級毒品海
    洛因之犯行，固屬不當，應予非難，然販賣對象僅有江正賓
    、絲秀容、杜文雄3人，販賣所得僅有2,500元，且除犯罪事
    實欄二部分以外，其餘均係幫助夏百慶交付毒品及收取價金
    ，並未因此而獲有鉅利，其犯罪之情節非重，尚非至惡，相
    對於長期大量販賣毒品之大毒梟而言，其對社會治安及國民
    健康之危害顯然較小，綜上被告犯案情節觀之，本院認雖已
    依上開規定減輕其刑，猶嫌過重，難謂符合罪刑相當性及比
    例原則，其犯罪情狀相較於法定之重刑，在客觀上足以引起
    一般人之同情，情節尚堪憫恕，爰依刑法第59條之規定，對
    被告所犯前揭犯行，遞減其刑，且就併科罰金部分先加後減
    ，而法定刑為死刑、無期徒刑部分則予減輕其刑。
  (六)原審予以論罪科刑固非無見，惟原判決漏未就被告於偵查及
    審判中自白為認定，致未適用減輕其刑之規定尚有未洽。被
    告上訴為有理由，應撤銷改判。爰審酌被告明知夏百慶販賣
    毒品，危害國民健康及社會秩序，竟仍受其所託，為其交付
    毒品與購毒者，又另為牟取不法利益，販賣海洛因與江正賓
    ，增加海洛因在社會流通之危險性，惟考量被告販毒品對象
    不多，販售次數為4次，所得亦僅有2,500元，獲利非豐，且
    部分犯行係為幫助證人夏百慶所為，參與程度較輕，及其犯
    罪動機、目的、智識程度、犯後否認犯之態度等一切情狀，
    各量處如主文所示之刑，並定其應執行之刑，以示懲儆。檢
    察官上訴意旨以：本件被告有違反商業會計法前科，且於犯
    罪後不願認錯，無悔改之意。被告上開犯情並無因有特殊之
    原因與環境，而在客觀上足以引起一般同情，不符合刑法第
    59條規定等語，惟此不為本院所採，理由已詳述在前，併予
    敘明。
五、沒收部分：
  (一)按毒品危害防制條例第19條第1 項規定，犯販賣毒品罪者，
    其供犯罪所用或因犯罪所得之財物，均沒收之，如全部或一
    部不能沒收時，追徵其價額或以其財產抵償之。該規定係刑
    法第38條第1項第2款之特別規定，採義務沒收主義，故販賣
    毒品所得之對價，不問其中成本若干，利潤多少，均應全部
    諭知沒收，貫徹政府查禁煙毒之決心，以符立法本旨。且苟
    能證明係供犯罪所用或因犯罪所得之財物，均應沒收之，如
    全部或一部不能沒收時，追徵其價額或以其財產抵償之，並
    不以當場搜獲扣押者為限。而該規定所稱「追徵其價額」者
    ，必限於所沒收之物為金錢以外之其他財物而無法沒收時，
    始應追徵其價額，使其繳納與原物相當之價額。惟如所得財
    物為金錢而無法沒收時，應以其財產抵償之，不發生追徵價
    額之問題。至於共同正犯之犯罪所得為現款時，因係合併計
    算，且於全部或一部不能沒收時，以其財產抵償之，為避免
    執行時發生重複沒收、抵償之情形，故各共同正犯之間係採
    連帶沒收主義，於裁判時應諭知連帶沒收（最高法院91年度
    臺上字第2419號、88年度臺上字2039號、93年度臺上字第27
    43號、98年度臺上字第969號判決意旨可資參照）。又毒品
    危害防制條例第19條第1項前段規定，犯該法第4條至第9條
    、第12條、第13條或第14條第1項、第2項之罪者，其供犯罪
    所用或因犯罪所得之財物，均沒收之。係採義務沒收主義，
    但該條文並未特別規定「不問屬於犯人與否，沒收之」，是
    「其供犯罪所用或因犯罪所得之財物」仍應適用刑法第38條
    第3項前段，以屬於被告或共同正犯所有者為限，始應予沒
    收，亦有最高法院98年度臺上字第5601號裁判意旨可資參照
    。
  (二)查被告乙○○犯如犯罪事實欄一、(一)(二)(三)所示之犯行，均係
    與夏百慶共犯，其販賣所得分別為1,000元、500元、500元
    ，雖皆未扣案，仍應依毒品危害防制條例第19條第1項之規
    定分別諭知與夏百慶連帶沒收之，如全部或一部不能沒收時
    ，亦應以其等財產連帶抵償之；而犯罪事實欄二、部分之販
    賣所得500元，雖亦未據扣案，然依上開說明，仍應依同條
    例第19條第1項之規定，宣告沒收之，如全部或一部不能沒
    收時，以其財產抵償之。
  (三)又查被告使用之0000-000000號行動電話、證人即共犯夏百
    慶所持用之0000-000000號行動電話，雖係各供犯如犯罪事
    實欄一、(一)(二)、犯罪事實欄二、所示犯罪所用之物，然前述
    0000-000000、0000-000000號行動電話門號SIM卡各1張，分
    別為林坤木、蕭彥暉所申辦，非屬被告或共犯夏百慶所有，
    此業據被告及共犯夏百慶供明在卷（見同署98年度偵字第
    3842號卷第103背面、124背面），且有附於原審98年度聲監
    字第116號、98年度聲監字第165號卷內之通聯調閱查詢資料
    可參，故不予宣告沒收。而上開SIM卡各1張所附掛之手機各
    1支雖未扣案，惟分別係被告、共犯夏百慶所有，供本案犯
    罪使用，且無何證據證明業已滅失，亦應依毒品危害防制條
    例第19條第1項規定，在附表各該主文項下分別宣告沒收，
    如全部或一部不能沒收時，追徵其價額或以其財產抵償之；
    其中附表編號1、2部分，應併予諭知與共同正犯夏百慶連帶
    沒收之，如全部或一部不能沒收時，連帶追徵其價額或以其
    等財產連帶抵償之（參最高法院98年度臺上字第1813號判決
    意旨）。
六、據上論斷，應依刑事訴訟法第369條第1項前段、第364條、
    第299條第1項前段，毒品危害防制條例第4條第1項、第17條
    第2項、第19條第1項，刑法第2條第1項前段、第11條、第28
    條、第47條第1項、第59條、第51條第5款、第9款，判決如
    主文。
本案經檢察官甲○○到庭執行職務。
中    華    民    國    99    年    5    月     26    日
            刑事第四庭    審判長法  官  洪  耀  宗
                                法  官  蔡 王金 全
                                法  官  劉  登  俊
以上正本證明與原本無異。
如不服本判決應於收受送達後十日內向本院提出上訴書狀，其未
敘述上訴理由者，並得於提起上訴後十日內向本院補提理由書（
均須按他造當事人之人數附繕本）「切勿逕送上級法院」。
                                書記官  張  惠  彥
中    華    民    國    99    年    5     月    26    日
  附表
┌─┬────────────────────────────┬─────┐
│編│      所犯罪名、宣告刑（主刑、從刑）                    │備     註 │
│號│                                                        │          │
├─┼────────────────────────────┼─────┤
│1 │乙○○共同販賣第一級毒品，累犯，處有期徒刑玖年肆月。未扣│犯罪事實欄│
│  │案之販賣毒品所得新臺幣壹仟元與夏百慶連帶沒收，如全部或一│一、(一)所示│
│  │部不能沒收時，以其等財產連帶抵償之。未扣案搭配0000-00000│之販賣第一│
│  │7號、0000-000000號門號使用之行動電話機具各壹支，合計貳支│級毒品予江│
│  │（不含門號0000-000000號、0000-000000號之SIM卡），均與夏 │正賓之犯行│
│  │百慶連帶沒收，如全部或一部不能沒收時，連帶追徵其價額或以│          │
│  │其等財產連帶抵償之。                                    │          │
├─┼────────────────────────────┼─────┤
│2 │乙○○共同販賣第一級毒品，累犯，處有期徒刑玖年肆月。未扣│犯罪事實欄│
│  │案之販賣毒品所得新臺幣伍佰元與夏百慶連帶沒收，如全部或一│一、(二)所示│
│  │部不能沒收時，以其等財產連帶抵償之。未扣案搭配0000-00000│之販賣第一│
│  │7號、0000-000000號門號使用之行動電話機具各壹支，合計貳支│級毒品予絲│
│  │（不含門號0000-000000號、0000-000000號之SIM卡），均與夏 │秀容之犯行│
│  │百慶連帶沒收，如全部或一部不能沒收時，連帶追徵其價額或以│          │
│  │其等財產連帶抵償之。                                    │          │
├─┼────────────────────────────┼─────┤
│3 │乙○○共同販賣第一級毒品，累犯，處有期徒刑玖年肆月。未扣│犯罪事實欄│
│  │案之販賣毒品所得新臺幣伍佰元與夏百慶連帶沒收，如全部或一│一、(三)所示│
│  │部不能沒收時，以其等財產連帶抵償之。                    │之販賣第一│
│  │                                                        │級毒品予杜│
│  │                                                        │文雄之犯行│
├─┼────────────────────────────┼─────┤
│4 │乙○○販賣第一級毒品，累犯，處有期徒刑玖年陸月。未扣案之│犯罪事實欄│
│  │販賣毒品所得新臺幣伍佰元沒收，如全部或一部不能沒收時，以│二所示之販│
│  │其財產抵償之。未扣案搭配0000-000000號門號使用之行動電話 │賣第一級毒│
│  │機具壹支（不含門號0000-000000號之SIM卡）沒收，如全部或一│品予江正賓│
│  │部不能沒收時，追徵其價額或以其財產抵償之。              │之犯行    │
└─┴────────────────────────────┴─────┘

司法院資訊處製作；財團法人民間司法改革基金會備份。
